【裁判字號】    97,台上,659
【裁判日期】    970403
【裁判案由】    確認繼承權存在
【裁判全文】
最高法院民事判決              九十七年度台上字第六五九號
上  訴  人  甲○○
            乙○○
共      同
訴訟代理人  黃永泉律師
            羅豐胤律師
            李秀貞律師
被 上訴 人  丙○○
            丁○○
共      同
訴訟代理人  林開福律師
上列當事人間請求確認繼承權存在事件，上訴人對於中華民國九
十六年八月十五日台灣高等法院台中分院第二審判決（九十五年
度重家上字第三號），提起上訴，本院判決如下：
    主  文
原判決廢棄，發回台灣高等法院台中分院。
    理  由
本件被上訴人主張：兩造及訴外人林昭容、林麗容、林祝君共同
繼承被繼承人林崑哲（民國九十年十二月一日逝世）所有之坐落
台中縣太平市○○段二三九之二地號土地（下稱系爭土地）後，
該土地已於九十二年八月間被台中縣政府徵收。其地價補償費（
下稱補償費）新台幣（下同）二千一百九十八萬七千八百四十元
，原應由伊按應繼分領取，詎上訴人竟以林崑哲生前已將系爭土
地遺贈予其二人為由，否認伊就系爭補償費有繼承權及應繼分。
爰求為確認伊對該屬於林崑哲遺產之補償費二千一百九十八萬七
千八百四十元有繼承權存在，應繼分各為七分之一之判決。
上訴人則以：被繼承人林崑哲生前既於八十八年四月二十五日書
立財產處分書（下稱系爭處分書），將系爭土地贈與伊，該土地
即屬伊所有，應由伊領取系爭補償費。被上訴人主張其就該補償
費仍有應繼分七分之一之繼承權利，殊無理由等語，資為抗辯。
原審維持第一審所為被上訴人勝訴之判決，駁回上訴人之上訴，
係以：兩造之被繼承人林崑哲於九十年十二月一日過世，遺有之
系爭土地於九十二年八月間為台中縣政府徵收，其補償費為二千
一百九十八萬七千八百四十元等情，為兩造不爭執之事實。上訴
人雖抗辯林崑哲生前已書立系爭處分書，將系爭土地贈與其二人
云云，並提出該處分書為證，然系爭處分書係由林崑哲單方書立
，並未經受贈人簽名蓋章，形式上已與贈與契約有間；上訴人復
未為其他舉證以證明其與林崑哲間有達成贈與系爭土地之合意；
再參諸證人吳水源、張金寶（即系爭處分書見證人）所為林崑哲
逕自將處分書送打字取回後，上訴人始在場之證言，益難認上訴
人與林崑哲間有以系爭處分書成立生前贈與契約。至該處分書文
末記載「本處分書經本人及見證人簽名日起即生效力，並依民法
第一一九○條視同本人親立之遺囑」等語，衡以民法第一千一百
九十條前段規定「自書遺囑者，應自書遺囑全文，記明年、月、
日，並親自簽名」之旨，系爭處分書既係委外打字完成，且無林
崑哲自書全文之原本資料為憑，即與自書遺囑之法定要式有違，
而無從發生遺贈之效力，足見上訴人之抗辯為不可採。被上訴人
以其就系爭補償費有確認利益之必要，請求確認其二人對補償費
各有應繼分七分之一之繼承權存在，自屬合法有據，應予准許等
詞，為其判斷之基礎。
按繼承權乃繼承人包括的承受被繼承人財產上之一切權利、義務
之地位，其繼承之權利，並非個別存在於各個特定遺產之上，各
繼承人對於繼承取得之全部遺產，依法應享有公同共有權。倘各
繼承人間就被繼承人遺有某特定財產之遺產屬性有所爭議，應係
爭執特定財產權利之誰屬，究非繼承權存否之爭訟，自無以對該
特定財產之繼承權存否作為確認訴訟標的之餘地。查本件兩造間
對於雙方均為林崑哲之繼承人並無異議，被上訴人繼承權存否之
法律關係，似無不明確之情形。則兩造就系爭土地是否因林崑哲
之生前處分，已屬於上訴人所有或仍為兩造所公同共有，應屬對
特定財產（系爭土地）所有權誰屬之爭執，此與被上訴人之繼承
權存否尚屬無涉。是被上訴人起訴請求確認其就系爭土地之徵收
補償費（特定財產）有「繼承權」存在，其請求確認之標的究竟
係繼承權？或該補償費之請領權利？似有未明，非無先予釐清究
明之必要。乃原審於未為闡明，令被上訴人敘明或為其他必要之
聲明前，即為不利於上訴人之判決，自屬可議。其次，上訴人抗
辯：贈與係非要式契約，林崑哲簽立系爭處分書時，其等在場同
意，已與林崑哲達成贈與合意，且林崑哲以該處分書同時贈與其
等之另筆太平市○○段一九七號土地已於林崑哲生前辦理移轉登
記為其等所有等語，並舉證人吳水源、張金寶之證言及土地登記
簿謄本為證（原審卷第一宗六七至七二頁、第二宗八三頁），是
否全然無據？原審予以恝置不論，遽以上訴人未舉證證明其等與
林崑哲間已合意成立贈與契約，而為上訴人敗訴之判決，亦嫌疏
略，有理由不備之違法。上訴論旨，指摘原判決不當，聲明廢棄
，非無理由。
據上論結，本件上訴為有理由。依民事訴訟法第四百七十七條第
一項、第四百七十八條第二項，判決如主文。
中    華    民    國  九十七  年    四    月    三    日
                      最高法院民事第三庭
                          審判長法官  蘇  茂  秋
                                法官  陳  碧  玉
                                法官  劉  靜  嫻
                                法官  張  宗  權
                                法官  陳  國  禎
      本件正本證明與原本無異
                                      書  記  官
中    華    民    國  九十七  年    四    月   十六   日
                                                w


司法院資訊處製作；財團法人民間司法改革基金會備份。
